【裁判字號】    95,訴,541
【裁判日期】    951114
【裁判案由】    損害賠償
【裁判全文】
臺灣臺中地方法院民事判決               95年度訴字第541號
原      告  丙○○
                        號
訴訟代理人  丁○○
被      告  美商美國環球產物保險有限公司台灣分公司
法定代理人  乙○○
訴訟代理人  甲○○
上列當事人間請求損害賠償事件，於民國95年10月31日言詞辯論
終結，本院判決如下：
    主      文
被告應給付原告新臺幣參拾肆萬貳仟零肆拾陸元。
原告其餘之訴駁回。
訴訟費用由被告負擔三分之一，餘由原告負擔。
本判決原告勝訴部分得假執行。但被告如以新臺幣參拾肆萬貳仟
零肆拾陸元為原告預供擔保後，得免為假執行。
原告其餘假執行之聲請駁回。
    事實及理由
一、程序事項之說明：
    按訴狀送達後，原告不得將原訴變更或追加他訴，但擴張或
    減縮應受判決事項之聲明者，不在此限，民事訴訟法第255
    條第1項第3款定有明文。本件原告於起訴時請求被告應給付
    原告新臺幣（下同）980,000元，繼於本院審理中減縮為被
    告應給付原告510,000元（雖原告併聲明精神鑑定費用17,85
    4元由被告負擔，然該部分費用原為訴訟費用之一部），核
    其性質係為減縮應受判決事項之聲明，依前開規定，自屬適
    法，應予准許，合先敘明。
二、兩造之主張：
  (一)原告起訴主張：原告於民國91年6月8日12時30分許，騎乘車
    牌號碼JYK－842號重型機車，行經東勢鎮○○街○○街匠寮
    巷口，被訴外人所駕駛車號PH－1728號自用小客車撞上，使
    原告有頭部外傷合併腦挫傷、右脛骨受傷，並致右眼視力模
    糊，經台中榮民總醫院、林口長庚醫院、梧棲童綜合醫院等
    醫師檢查，原告右眼外傷性第三對腦神經麻痺、正面視發生
    複視，以致兩眼視引起高度頭痛、眩暈，持續視力減退、視
    野變差，導致步態不穩，於日常生活與作業有顯著障礙，需
    他人協助照顧，且患有重度憂鬱症，其精神狀態符合強制汽
    車責任保險殘廢給付標準表（下稱殘廢給付標準表）精神障
    礙項目第4項第7級，合併眼睛障害項目第25項第12級，依強
    制汽車責任保險給付標準第4條第3款「受害人身體遺存障害
    ，同時符合附表之第十四等級至第一等級間不同身體十一大
    障害系列二項目以上時，按其最高殘廢等級再升一等級給與
    之」規定，應升一等級為第4項第6級，可得殘廢給付630,00
    0 元，扣除被告原已給付原告之120,000元，被告應給付原
    告510,000元，並依上述給付標準第8條規定，由被告負擔台
    中榮民總醫院精神及神經鑑定費用17,854元，爰依強制汽車
    責任保險之法律關係請求等語。並聲明：
    1.被告應給付原告510,000元。
    2.精神鑑定費用17,854元由被告負擔。
    3.原告願供擔保，請准宣告假執行。
  (二)被告則以：原告之夫丁○○於91年9月26日向被告申請強制
    汽車責任保險金，被告於92年1月20日、93年8月2日分別給
    付原告傷害醫療保險金42,649元、43,971元，計86,620元。
    嗣經被告將原告之診斷證明書送請醫師審核，認定原告之傷
    情分別符合殘廢給付標準表第94項第13級及第26項第13級殘
    廢，故被告依強制汽車責任保險給付標準第4條第1項第3款
    及第3條第2項第12款規定，於93年6月18日給付原告殘廢給
    付120,000元；且原告並已領取訴外人即本件車禍損害賠償
    之加害人徐菊英之賠償金額計167,954元。惟原告以童綜合
    醫院診斷證明書主張其殘廢症狀加重，符合殘廢給付標準表
    第7項第3級殘廢，經被告再送請醫師審核，認定原告之殘廢
    情形並未加重。惟如依台中榮民總醫院之鑑定結果，原告之
    殘廢等級符合殘廢給付標準表第4項第7級升等為第6級，應
    賠償金額為630,000元，應依強制汽車責任保險給付標準第5
    條規定，扣除前述原告已經給付之殘廢給付120,000元；且
    依修正前強制汽車保險法第29條第1項前段規定，被告僅就
    扣除訴外人徐菊英已給付原告賠償金之餘額範圍內，負給付
    責任，是被告僅應給付原告342,046元等語，資為抗辯。
    並聲明：
    1.原告之訴及假執行之聲請均駁回。
    2.如受不利判決，請准供擔保免為假執行。
三、下列事實為兩造所不爭執，並有東勢農會附設農民醫院、行
    政院國軍退除役官兵輔導委員會台中榮民總醫院、長庚紀念
    醫院、童綜合醫院診斷證明書、（機）車理賠申請書、本院
    92年度訴字第682號民事判決、94年度聲字第12號民事裁定
    、行政院國軍退除役官兵輔導委員會台中榮民總醫院95年5
    月24日中榮醫企字第0950007067號、95年9月20日中榮醫企
    字第0950013784號函附鑑定報告書等為證，自堪信為真實，
    本院採為判決之基礎。
  (一)原告於91年6月8日12時許，駕駛車牌JYK-842號重機車，與
    訴外人徐菊英駕駛車牌PH-1728號自小客車發生車禍，原告
    因而受有頭部外傷併蛛網膜下腔出血、胸部挫傷及右側第4
    、5、6、7肋骨骨折、右側脛腓骨骨折及多處擦傷、右側外
    傷性第三對腦神經麻痺、右眼外傷性外斜視及眼外肌運動障
    礙等傷害。
  (二)前項車禍發生時，被告為車牌JYK-842號重型機車之強制汽
    車責任保險之保險人；太平洋產物保險股份有限公司為車牌
    PH-1728號自小客車之強制汽車責任保險之保險人。被告有
    給付強制汽車責任保險金予原告之義務。
  (三)被告已給付206,620元強制汽車責任保險金予原告，其中120
    ,000 元為殘廢給付（強制汽車責任保險殘廢給付標準表第
    94項第13級及第26項第13級，合併升等依12級殘廢理賠）。
  (四)原告已自訴外人徐菊英獲取賠償167,954元。
  (五)如原告之請求有理由，則被告已受領之殘廢保險金120,000
    元及自訴外人徐菊英所獲取之賠償金167,954元，應自可得
    領取之較高等級殘廢給付保險金額中扣除。
  (六)對行政院國軍退除役官兵輔導委員會台中榮民總醫院95年9
    月20日中榮醫企字第0950013784號函附鑑定報告書無意見。
四、本件訴訟之爭點：
  (一)原告因系爭車禍所受傷害，是否有比強制汽車責任保險殘廢
    給付標準表第12級殘廢更高等級之殘廢？
  (二)如原告有更高等級之殘廢，則可再請求被告給付之保險金數
    額為何？
五、得心證之理由：
  (一)按強制汽車責任保險法業於94年2月5日經總統華總一義字第
    09400017821號令修正公布，並自公布日施行；強制汽車責
    任保險給付標準第3條於94年2月27日修正發布，全文再於94
    年6月8日修正發布，並自發布日施行。而查本件原告所駕駛
    車牌JYK-842號重型機車之保險期間為89年9月21日起至91年
    9月21日止，保險事故發生之時間為91年6月8日，在強制汽
    車責任保險法及強制汽車責任保險給付標準修正公布前，依
    法律不溯既往之原則，自應適用修正前之規定，合先敘明。
  (二)原告主張其因系爭交通事故造成之身體殘廢，應合於強制汽
    車責任保險給付標準表第六級之殘廢等級，業據原告提出東
    勢農會附設農民醫院、行政院國軍退除役官兵輔導委員會台
    中榮民總醫院、長庚紀念醫院、童綜合醫院診斷證明書等為
    證，且經本院先後送請行政院國軍退除役官兵輔導委員會台
    中榮民總醫院鑑定結果，認原告右眼因第3對腦神經麻痺導
    致眼外肌運動障礙、眼肌麻痺、正面嚴重複視，於日常生活
    造成顯著障害，現遺存之身體障害符合「強制汽車責任保險
    殘廢給付標準表」第26項障害項目，其殘廢等級為第13級，
    有該院95年5月24日中榮醫企字第0950007067號函附之鑑定
    書在卷可稽。另精神障礙部分，亦經該院鑑定結果認原告經
    診斷為重度憂鬱症、部分緩解，現存精神疾病導致精神障害
    之狀態符合「強制汽車責任保險殘廢給付標準表」精神障礙
    項目第4項「精神遺存顯著障害，終身衹能從事輕便工作者
    」，其殘廢等級為第7級，有該院95年9月20日中榮醫企字第
    0950013784號函附之精神鑑定報告書可查；且此等事實均被
    告所不爭執，自堪信為真實。而依94年6月8日修正前強制汽
    車責任保險給付標準第4條第3款「受害人身體遺存障害，同
    時符合附表之第十四等級至第一等級間不同身體十一大障害
    系列二項目以上時，按其最高殘廢等級再升一等級給與之。
    」規定，原告因系爭交通事故造成之身體遺存障害，既同時
    符合強制汽車責任保險殘廢給付標準表第13級及第7級之殘
    廢等級，依前揭規定，即應按最高殘廢等級即第7級再升一
    等級即第6級給與之，是原告請求被告應按強制汽車責任保
    險殘廢給付標準表第6級給付，應屬有據。
  (三)而查依94年2月27日修正前強制汽車責任保險給付標準第3條
    第2項第6款規定，原告因汽車交通事故致身體殘廢，其殘廢
    等為第六級，可向被告請求保險之給付為630,000元。另按
    94年6月8日修正發布前強制汽車責任保險給付標準第5條規
    定「受害人因汽車交通事故，致原有殘廢程度加重，應按加
    重之殘廢等級給付標準扣除原殘廢等級給付標準給與之。」
    本件被告已於93年6月18日依原告訴訟代理人之申請，依強
    制汽車責任保險殘廢給付標準表第94項第13級及第26項第13
    級，合併升等依12級殘廢理賠，並給付殘廢給付120,000元
    ，此為兩造所不爭執，而原告因殘廢程度加重向被告請求給
    付保險金，依前揭規定被告已給付之120,000元自應予扣除
    。
  (四)另按94年2月5日修正前強制汽車責任保險法第29條第1項規
    定「被保險汽車發生汽車交通事故，加害人或被保險人已為
    一部之賠償者，保險人僅於本法規定之保險金額扣除該賠償
    金額之餘額範圍內，負給付責任。但受益人與加害人或被保
    險人約定不得扣除者，從其約定。」是依此規定，原告如已
    自加害人或被保險人取得賠償，如未約定不得扣除，則被告
    於依強制汽車責任保險法規定給付原告保險金額時，應僅於
    扣除原告自加害人或被保險人所取得賠償金額後之餘額，負
    其給付之責任。查本件原告已自系爭交通事故之加害人即訴
    外人徐菊英處獲得167,954元之賠償，為兩造所不爭執，且
    有本院92年度重訴字第682號民事判決、94年度聲字第12號
    民事裁定在卷可稽；從而被告主張其應僅就扣除訴外人徐菊
    英已給付原告賠償金之餘額範圍內，負給付之責，即屬有據
    。
  (五)綜上所述，原告因系爭交通事故致身體殘廢，其原殘廢給付
    等級為第十二級，嗣因殘廢程度加重，得向被告請求按強制
    汽車責任保險殘廢給付標準表第6級給付之金額為630,000元
    ，應扣除被告原已為之殘廢給付120,000元，及扣除原告自
    訴外人徐菊英取得之賠償167,954元後，原告尚得向被告請
    求之給付為342,046元（計算式：630,000元－120,000元－
    167,954元＝342,046元）。從而，原告依強制汽車責任保險
    之法律關係，請求被告給付342,046元，為有理由，應予准
    許。逾此部分之請求，為無理由，應予駁回。
  (六)本件判決原告勝訴部分，所命給付之金額未逾五十萬元，應
    適用民事訴訟法第389條第1項第5款之規定，依職權宣告假
    執行；又被告陳明願供擔保免為假執行，經核並無不合，爰
    酌定相當擔保金額宣告之。至於原告敗訴部分，其假執行之
    聲請即無宣告之依據，應併予駁回。又原告於95年10月31日
    言詞辯論時雖具狀聲明本件精神及神經鑑定之費用17,854元
    ，應由被告負擔等語。然查訴訟進行中所為鑑定所生之費用
    ，原為訴訟費用之一部，而關於訴訟費用之裁判，係法院依
    職權裁判之事項，不受當事人主張之拘束，亦無待當事人之
    聲請，法院即得依職權為之。查原告主張此部分之鑑定費用
    17,854元，係本件進行中本院囑託行政院國軍退除役官兵輔
    導委員會台中榮民總醫院就原告因系爭交通事故所致殘廢等
    級而為鑑定，屬訴訟費用之一部，自無待當事人之聲請，於
    關於訴訟費用之裁判依職權為之即可，附此敘明。
六、據上論結，本件原告之訴為一部有理由，一部無理由，依民
    事訴訟法第79條、第389條第1項第5款、第392條第2項，判
    決如主文。
中    華    民    國    95    年    11    月    14    日
                  民事第四庭    法  官  林源森
以上正本係照原本作成。
如對本判決上訴，須於判決送達後20日內向本院提出上訴狀（須
附繕本）。
中    華    民    國    95    年    11    月    14    日
                                書記官  童貴三


司法院資訊處製作；財團法人民間司法改革基金會備份。
